【裁判字號】    96,保險,138
【裁判日期】    971222
【裁判案由】    給付保險金
【裁判全文】
臺灣臺北地方法院民事判決             96年度保險字第138號
原        告  戊○○
              己○○
              乙○○
上列三原告共
同訴訟代理人  謝秉錡律師
複代理人      辛○○  住桃園縣.
被        告  幸福人壽保險股份有限公司
                      設臺北市.
法定代理人    丁○○  住同上
訴訟代理人    庚○○  住同上
上列當事人間請求給付保險金事件，本院於民國九十七年十二月
一日辯論終結，判決如下：
    主    文
原告之訴及其假執行之聲請均駁回。
訴訟費用由原告負擔。
    事實及理由
甲、程序方面：
    被告法定代理人於本院審理中代理權消滅，業經法定代理人
    丁○○具狀聲明承受訴訟。
乙、實體方面：
一、原告部分
（一）聲明：
    １被告應給付原告新臺幣（下同）三百萬元，及自民國九十
      四年十二月八日起至清償日止，按週年利率百分之十計算
      之利息。
    ２願供擔保請准宣告假執行。
（二）原告起訴主張：
    １楊天富為原告乙○○配偶，原告戊○○、己○○之父，原
      告三人均為楊天富之法定繼承人。楊天富為臺北縣山岳協
      會會員，並參與臺北縣山岳協會於九十四年十月二十四日
      舉辦之南湖中央尖縱走登山健行活動，而臺北縣山岳協會
      為上述活動曾以該協會為要保人、含楊天富在內之參與會
      員約二十人為被保險人，與被告訂立旅行平安保險契約，
      約定被保險人於契約有效期間內因遭受意外傷害事故，致
      其身體蒙受傷害而致殘廢或死亡時，被告依照契約之約定
      （身故及殘廢保險金額三百萬元、醫療保險金十萬元）給
      付保險金，身故保險金受益人為法定繼承人，保險期間自
      九十四年十月二十四日下午六時起至十一月一日下午六時
      止，臺北縣山岳協會並依約繳付全額保險費五千零四十元
      。
    ２保險期間內之九十四年十月二十五日上午八時三十分許，
      楊天富隨隊前進至南湖中央尖北一段七一０林道之際，不
      慎失足仰滾跌落陡坡，經同行隊員報警，由臺中縣警察局
      派遣直昇機緊急送往臺中澄清醫院救治，但到院時仍已無
      生命跡象。原告於九十四年十一月六日備齊相關文件申請
      理賠，並於同年月二十二日以存證信函催告被告給付保險
      金，均遭被告以不符保險契約約款為由拒絕。
    ３被保險人楊天富雖有高血壓體質，但自九十三年十一月五
      日至九十四年九月十一日期間病情穩定無不適，且無心臟
      病史及急性心肌梗塞等造成到院前死亡疾病之證據，其又
      有多年攀登百岳之習慣與經驗，均能平安完成，本件被保
      險人楊天富在登山途中自高處墜落，導致到院前死亡，被
      告不能舉證其係因潛在不明病因死亡，自屬旅行途中因意
      外死亡事故，原告曾通知被告最遲應於九十四年十一月二
      十六日前就被保險人楊天富之屍體進行必要之查驗，被告
      並未理會，原告已盡協力義務，依消費者保護法第十一條
      第二項規定，應作有利於消費者之解釋，本件保險事故已
      經發生。
    ４又保險法第三十四條規定保險人應於要保人或被保險人交
      齊證明文件後，於約定期限內給付賠償金額，無約定期限
      者，應於接到通知後十五日內給付之；保險人因可歸責於
      自己之事由致未在前項規定期限內為給付者，應給付遲延
      利息年利一分，而原告於九十四年十一月六日備齊文件申
      請理賠，並於同年月二十二日以存證信函催告被告給付保
      險金，被告迄未給付，原告自得依保險契約請求被告給付
      保險金三百萬元，及自九十四年十二月八日起至清償日止
      ，按週年利率百分之十計算之利息。
（三）對被告答辯之陳述：
    １本件被保險人楊天富確有滑落事實，並因而休克死亡，死
      亡與意外間自有因果關係。
    ２楊天富應係因跌落頸椎斷裂死亡。
    ３原告就被保險人楊天富發生意外事故已盡舉證之責，依臺
      灣大學醫學院回函，亦無法排除其係因意外致死之可能，
      被告如認為楊天富係因疾病死亡，應由被告負舉證之責。
（四）證據：提出（原證一）戶籍謄本、（原證二）旅行平安保
      險要保書、（原證三）保險費收據、（原證四）義務巡山
      員服勤回報單、（原證五）臺中縣警察局一一０受理案件
      回報單、（原證六）診斷證明書、急診死亡病患病歷摘要
      、（原證七）臺中市警察局第六分局西屯派出所受理各類
      案件登記表、（原證八）臺灣臺中地方法院檢察署相驗屍
      體證明書、（原證九）臺北信維郵局第六四六二號存證信
      函、（原證十）被告95.02.25函、（原證十一）保險事業
      發展中心保險申訴調處委員會調處結果報告書、（原證十
      二）被告95.05.08函、（原證十三）臺灣臺中地方法院檢
      察署中檢惠奈九四相一八０二字第００六０五五號函、（
      原證十四）診斷證明書，並聲請訊問證人即同行者丙○○
      、甲○○，調取楊天富澄清醫院中港院區病歷、臺灣臺中
      地方法院檢察署相驗卷宗，及鑑定楊天富死亡原因。
二、被告部分
（一）聲明：原告之訴駁回，如受不利益判決，願供擔保請准免
      為假執行。
（二）被告則以：
    １原告無法證明保險事故發生，本件保險契約第二條約定被
      保險人於契約有效期間內因遭受意外傷害事故，致其身體
      蒙受傷害而致殘廢或死亡時，被告依照契約之約定給付保
      險金，而原告所提相驗屍體證明書、保險事業發展中心保
      險申訴調處委員會調處結果報告書均無法證明有無意外事
      故、意外事故與身體蒙受傷害間存有因果關係、被保險人
      楊天富係因意外傷害事故死亡，臺灣臺中地方法院檢察署
      中檢惠奈九四相一八０二字第００六０五五號函並稱：「
      本件死者楊天富‧‧‧身體不適跌落山谷，經會同法醫相
      驗，死者身上並無明顯外傷，有高山症狀表現，認係心肺
      衰竭死亡」，法醫驗斷書上亦僅記載楊天富左手臂、小腿
      擦傷，其有無因跌落導致身體蒙受傷害，以及有無因身體
      蒙受傷害導致死亡，因果關係均不明，自不符保險契約條
      款之定義。
    ２被告九十四年十一月二十三日方收受原告理賠申請，如何
      於同年月二十六日前完成勘驗楊天富屍體，且被告並無勘
      驗被保險人屍體之義務，亦無能力勘驗，應由原告提出意
      外事故證明文件，原告更係於同年十二月七日方補齊調查
      同意書等文件，當時被保險人之屍體早已火化，原告之存
      證信函內容亦非真實，實則不予解剖係出於原告等人之意
      思。
    ３由楊天富病歷資料可知其長期在臺北市立聯合醫院仁愛院
      區心臟血管科就診，其血壓高達一三０，不甚正常，且未
      按時服用藥物，而依文獻資料，八至九成猝死者為心臟病
      、心血管疾病、高血壓患者，楊天富係心臟病發作滑倒較
      為可能。
    ４被告固於九十四年十一月二十三日收受原告理賠申請，但
      被告曾於同年月二十八日照會原告補正，原告遲至同年十
      二月七日方補正完成，補正期間係可歸責於原告之事由，
      應不計遲延利息，利息應自同年十二月二十二日起算。
    ５依證人證述被保險人楊天富固有滑落之事實，但其滑落後
      立即無生命跡象，而當時其背後有背包保護，地面亦有雜
      草泥土，滑落二公尺二十公分約五十度陡坡，所受傷勢僅
      左手背部表皮擦傷、左小腿前部縱向擦傷，此等傷勢均不
      足以造成瞬間死亡之結果，臺灣臺中地方法院檢察署檢察
      官相驗屍體認其有高山症狀表現，相驗屍體證明書就死亡
      方式空白未記載，自無法排除其係因體內疾病發作死亡，
      原告又堅拒解剖確認楊天富死因，實無法證明楊天富死亡
      原因為遭受意外傷害事故致其身體蒙受傷害而致死亡等語
      ，資為抗辯。
（三）證據：提出（被證一）理賠申請書、（被證二、三）理賠
      狀況照會單、旅行平安保險要保書、保險費收據、被保險
      人名冊、保單條款、（被證四）臺灣臺中地方法院檢察署
      相驗屍體證明書、（被證六）保險事業發展中心保險申訴
      調處委員會調處結果報告書、（被證七）臺灣臺中地方法
      院檢察署中檢惠奈九四相一八０二字第００六０五五號函
      、（被證八）病歷影本、（被證九）陳情書、（被證十至
      十八）文獻資料。
三、原告主張之事實，業據提出戶籍謄本、旅行平安保險要保書
    、保險費收據、義務巡山員服勤回報單、臺中縣警察局一一
    ０受理案件回報單、診斷證明書、急診死亡病患病歷摘要、
    臺中市警察局第六分局西屯派出所受理各類案件登記表、臺
    灣臺中地方法院檢察署相驗屍體證明書、臺北信維郵局第六
    四六二號存證信函、被告95.02.25函、保險事業發展中心保
    險申訴調處委員會調處結果報告書、被告95.05.08函、臺灣
    臺中地方法院檢察署中檢惠奈九四相一八０二字第００六０
    五五號函、診斷證明書，並引用證人丙○○、甲○○及國立
    臺灣大學醫學院鑑定意見為證，上開證據之真正，並經被告
    坦認屬實，應堪信為真實。
    被告所辯亦據提出理賠申請書、理賠狀況照會單、旅行平安
    保險要保書、保險費收據、被保險人名冊、保單條款、臺灣
    臺中地方法院檢察署相驗屍體證明書、保險事業發展中心保
    險申訴調處委員會調處結果報告書、臺灣臺中地方法院檢察
    署中檢惠奈九四相一八０二字第００六０五五號函、病歷影
    本、陳情書、文獻資料為憑，該等證據之真正，亦為原告所
    不爭執，亦堪信為真。
四、茲分述如下：
（一）兩造不爭執之事實：
    １楊天富為原告乙○○配偶，原告戊○○、己○○之父，原
      告三人均為楊天富之法定繼承人。楊天富為臺北縣山岳協
      會會員，並參與臺北縣山岳協會於九十四年十月二十四日
      舉辦之南湖中央尖縱走登山健行活動，而臺北縣山岳協會
      為上述活動曾以該協會為要保人、含楊天富在內之參與會
      員約二十人為被保險人，與被告訂立旅行平安保險契約，
      約定被保險人於契約有效期間內因遭受意外傷害事故，致
      其身體蒙受傷害而致殘廢或死亡時，被告依照契約之約定
      （身故及殘廢保險金額三百萬元、醫療保險金十萬元）給
      付保險金，身故保險金受益人為法定繼承人，保險期間自
      九十四年十月二十四日下午六時起至十一月一日下午六時
      止，臺北縣山岳協會並依約繳付全額保險費五千零四十元
      。
    ２保險期間內之九十四年十月二十五日上午八時三十分許，
      楊天富隨隊前進至海拔逾一千公尺之南湖中央尖北一段七
      一０林道距登山口約二公里處，當時其背負重約二十公斤
      、高度略超過頭頂、寬度大於頸部之背包，手持登山杖，
      遇林道坍方，於繞道途中約五十度之陡坡上，後仰垂直倒
      地滑落約二公尺餘，經同行隊員立即察看已無意識、呼吸
      、心跳，經同行隊員施以心肺復甦術急救數十分鐘，再經
      直昇機於同日上午九時二十分許到達現場將之運送往醫療
      院所救治，於九時四十五分到達地面，於十時十九分許以
      救護車送達澄清綜合醫院中港分院，惟抵達時已無生命跡
      象，於同日上午十時五十五分急救無效宣告死亡。
    ３楊天富經臺灣臺中地方法院檢察署檢察官會同法醫室檢驗
      員相驗結果，其身高一七五公分、體型及營養狀況良好，
      頭面頸部、胸腹部、背腰臀部未見明顯外傷，左手背部表
      皮擦傷、左小腿前部縱向擦傷，泌尿生殖部無異狀，就外
      表檢視，未發現受有足以致死之外傷，曾建請解剖，遭家
      屬拒絕，檢驗員認其疑似高山症，於九十四年十月二十五
      日上午十時十九分急性心肺衰竭死亡，相驗屍體證明書上
      就死亡方式為「病死或自然死、意外、自殺、他殺、不詳
      」均未勾選。
    ４被告曾於九十四年十一月二十二日收受原告理賠之申請，
      於同年月二十八日照會原告補正，原告於同年十二月七日
      補正同意調查聲明書、身分證影本、病歷資料申請書等資
      料予被告公司，被告迄未給付保險金。
    ５楊天富自九十三年十一月一日起經醫師診斷有高血壓症狀
      （收縮壓一九０釐米／汞柱、舒張壓一００釐米／汞柱）
      並開給二種每日服用之藥物，其後門診檢查血壓維持收縮
      壓一三０釐米／汞柱、舒張壓七０至八０釐米／汞柱，自
      九十三年十一月五日起至九十四年九月十一日止持續門診
      追蹤服藥，病情穩定無不適。
（二）是本件所應審究之點，厥為：被保險人楊天富是否於保險
      契約有效期間內因遭受意外傷害事故，致其身體蒙受傷害
      而致死亡？
    １原告主張被保險人楊天富於保險期間內之九十四年十月二
      十五日上午八時三十分許，因不慎失足仰滾跌落陡坡而死
      亡，雖據提出（原證四）義務巡山員服勤回報單、（原證
      五）臺中縣警察局一一０受理案件回報單、（原證六）診
      斷證明書、急診死亡病患病歷摘要、（原證七）臺中市警
      察局第六分局西屯派出所受理各類案件登記表、（原證八
      ）臺灣臺中地方法院檢察署相驗屍體證明書、（原證十三
      ）臺灣臺中地方法院檢察署中檢惠奈九四相一八０二字第
      ００六０五五號函、（原證十四）診斷證明書，並引用證
      人即同行者丙○○、甲○○之證述，及國立臺灣大學醫學
      院鑑定意見為證，上揭證據之真正，並為被告所不爭執，
      前業提及。
    ２然（原證四）義務巡山員服勤回報單、（原證五）臺中縣
      警察局一一０受理案件回報單、（原證六）診斷證明書、
      、急診死亡病患病歷摘要、（原證七）臺中市警察局第六
      分局西屯派出所受理各類案件登記表，及證人丙○○、甲○○之證述，均僅能證明被保險人楊天富於保險期間內之
      九十四年十月二十五日上午八時三十分許，隨隊前進至海
      拔逾一千公尺之南湖中央尖北一段七一０林道距登山口約
      二公里處，約五十度之陡坡上，曾後仰垂直倒地滑落約二
      公尺餘，經同行隊員立即察看已無意識、呼吸、心跳，經
      同行隊員施以心肺復甦術急救數十分鐘，再經直昇機送往
      醫療院所救治，於十時十九分許送達澄清綜合醫院中港分
      院，惟抵達時已無生命跡象，於同日上午十時五十五分急
      救無效宣告死亡等節，尚無從據以認定被保險人楊天富係
      因遭受意外傷害事故，致其身體蒙受傷害而致死亡，蓋：
    被保險人楊天富經臺灣臺中地方法院檢察署檢察官會同法
      醫室檢驗員相驗結果，其頭面頸部、胸腹部、背腰臀部均
      未見明顯外傷，泌尿生殖部無異狀，僅有左手背部表皮擦
      傷、左小腿前部縱向擦傷之傷勢，就外表檢視，未發現受
      有足以致死之外傷，是其死亡原因為急性心肺衰竭，且相
      驗屍體證明書上就死亡方式為何未勾選，此經本院職權查
      證屬實，有臺灣臺中地方法院檢察署中檢輝奈九四相一八
      ０二字第一三六二八五號函暨檢驗員意見書在卷可考，核
      與臺灣臺中地方法院檢察署九十四年度相字第一八０二號
      相驗卷附相驗屍體證明書、驗斷書、相片、中檢惠奈九四
      相一八０二字第００六０五五號函所載一致，亦即被保險
      人楊天富當日身體所受傷勢甚為輕微，已難遽認其係因在
      山坡上後仰垂直倒地滑落約二公尺，致其身體蒙受傷害而
      致死亡。
    被保險人楊天富死亡原因，經本院檢附臺灣臺中地方法院
      檢察署九十四年度相字第一八０二號卷宗及楊天富臺北市
      立聯合醫院、澄清綜合醫院中港分院、仁安診所病歷，囑
      託國立臺灣大學醫學院鑑定結果，亦因楊天富未經解剖，
      無法知悉確切死亡原因，資料中楊天富有滑落事實，固無
      法完全否定意外可能性，但仍無法推斷死亡方式為意外或
      疾病，此亦有國立臺灣大學醫學院（九七）醫秘字第二０
      ０九號函暨回覆書可資參佐。
    參諸：
    I被保險人楊天富自九十三年十一月一日起經醫師診斷有高
      血壓症狀並開給二種每日服用之藥物，而配偶即原告乙○○於九十四年十月二十五日檢察官訊問中，供陳楊天富血
      壓偏高，大約一三０至一四０，登山時僅備藥，在家中亦
      未服藥，且楊天富個性容易緊張，不知是否緊張導致血壓
      升高等語，此觀臺灣臺中地方法院檢察署九十四年度相字
      第一八０二號卷附訊問筆錄所載即明。
    II當日同行並目睹楊天富滑落之證人甲○○證稱：楊天富在
      其前方約二、三公尺處攀爬坡度為四十至六十度之石塊，
      突然無意識後仰直接垂直倒落地面，其並未察見楊天富攀
      抓或支撐之物體斷裂或脫落，亦未察見楊天富倒落地面前
      曾碰撞其他物品，楊天富倒地前並無喊叫、四肢無擺動掙
      扎、頭部無轉動、身體亦無扭動，碰撞地面後亦無翻滾，
      經其當場立刻檢視，楊天富外觀正常、無任何受傷、流血
      跡象，眼睛閉上、完全無意識，急救過程中未曾清醒或移
      動身體；證人即同行者丙○○則證稱：其聽聞其他隊員呼
      救後前往察看，發現楊天富仰臥地面，衣服、背包略有髒
      污，外觀無破皮流血、身體四肢無明顯異樣，眼睛閉上，
      無呼吸，手中並無樹枝、雜草，急救期間楊天富未曾呼吸
      、反應、移動身體，而當日楊天富所背負之背包在登山者
      垂直仰翻摔倒之情形下應具有保護作用。
      證人甲○○、丙○○均為臺北縣山岳協會會員，與楊天富
      無任何宿怨仇隙，於本事件並無任何利害關係，此為兩造
      所不爭執，衡情證人應無甘冒偽證罪責為不實陳述之可能
      或必要，是渠等所述應屬可採，楊天富當日係突然無意識
      後仰倒地滑落，當場已無意識、呼吸、心跳等生命跡象，
      且經急救多時仍無效果。
    III故當日被保險人楊天富後仰垂直倒地滑落係因自身疾病發
      作昏迷、喪失意識甚至死亡所致，抑或因攀爬不慎所致，
      亦非無疑。
    ３綜上所述，原告所提證據尚不足以證明被保險人楊天富係
      於保險契約有效期間內因遭受意外傷害事故，致其身體蒙
      受傷害而致死亡。
五、原告所提證據既不足以證明被保險人楊天富係於保險契約有
    效期間內因遭受意外傷害事故，致其身體蒙受傷害而致死亡
    ，被告拒絕給付保險金，於法尚無不合，原告依臺北縣山岳
    協會與被告間旅行平安保險契約請求被告給付楊天富身故保
    險金三百萬元，及自九十四年十二月八日起至清償日止，按
    週年利率百分之十計算之利息，洵屬無據，不應准許，其假
    執行之聲請亦失所附麗，爰併駁回之。
六、本件事證已臻明確，兩造其餘攻擊防禦方法及所提證據，於
    判決結果不生影響，爰不一一論列，併此敘明。
據上論結，本件原告之訴無理由，依民事訴訟法第七十八條，判
決如主文。
中    華    民    國    97    年    12    月    22    日
                    民事第一庭  法  官  洪文慧
上列正本核與原本無異。
如不服本判決，得於判決送達之翌日起二十日內，以書狀敘述理
由，向本庭提起上訴。
中    華    民    國    97    年    12    月    22    日
                                書記官  林芝儀


司法院資訊處製作；財團法人民間司法改革基金會備份。
